【裁判字號】    90,訴緝,83
【裁判日期】    901211
【裁判案由】    違反國家總動員法
【裁判全文】
臺灣臺北地方法院刑事判決                            九十年度訴緝字第八三號
    公  訴  人  臺灣臺北地方法院檢察署檢察官
    被      告  丁○○
    選任辯護人  周慧芳
右列被告因違反國家總動員法案件，經檢察官提起公訴（七十八年度偵字第一四一七
五號）及併案審理（七十八年偵字第一七四三八號、七十九年偵字第二三五五號），
本院判決如左：
    主  文
丁○○為法人之行為負責人，共同違反非銀行不得經營收受存款業務之規定，累犯，
處有期徒刑陸月，併科罰金貳拾伍萬元，有期徒刑如易科罰金，以參佰元折算壹日，
罰金如易服勞役，以罰金總額與陸個月之月數比例折算。
    事  實
一、丁○○曾於民國七十四年間因詐欺罪，經臺灣板橋地方法院判處徒刑一年六月，
    並經台灣高等法院駁回上訴確定，於七十五年八月十六日執行完畢，猶不知悔改
    ，明知非銀行不得經營收受存款業務，先於民國七十七年七月間在台北市松山區
    ○○○路七九四巷三弄八之二號設立高杰國際企業有限公司（下稱高杰公司），
    由丁○○擔任公司負責人，其公司登記之經營業務為一般進出口貿易業務及代理
    國內外廠商產品之報價投標等業務，七十八年元月間又接收設立於高雄市○○○
    路一八０號四樓之「蓮心機構」，成立高杰國際企業有限公司高雄分公司，違反
    銀行專業經營之規定，對外以經營檳榔批發、電腦、休閒育樂等事業為幌，實則
    以從事向社會不特定大眾吸收游資為主要業務，以新台幣（下同）十五萬元為一
    單位向外招攬，與投資人約定月息四分，每半月領取一次，入資者均由丁○○以
    公司負責人名義開予本票乙紙，嗣後又交付契約書、榮譽會員合約書等充當入資
    及領取利息憑證，凡入資達四十五萬元者，可擔任公司專員，每月可另領取一萬
    元薪資，但不參與公司業務，合計高雄地區吸收游資約九百萬元，連同台北總公
    司部分共計吸收二千餘萬元，直至七十八年七月間倒閉停止出金，並經投資人己
    ○○等人提出告訴；復於七十七年底加入邱明山、桂豪洪、何正雄、黃正華、陳
    正和（均另案判決）共同經營之上冠國際股份有限公司（下稱上冠公司）擔任董
    事一職，明知上冠公司所登記之經營業務為進出口貿易及娛樂事業，而與擔任公
    司負責人之邱明山等基於犯意之聯絡，共同違反銀行專業經營之規定，對外以該
    公司正開發林口海水浴場及大漢溪水上樂園，有厚利遠景可圖，向社會大眾招攬
    吸收資金，亦以十五萬元為一單位，月息四分，由上冠公司發給往來憑證，迄七
    十八年三月九日止，已吸收社會大眾資金達四千餘萬元，至同年六月底又吸收資
    金三千九百餘萬元。
二、案經法務部調查局台北市調查處、高雄市調查處先後移送台灣台北地方法院檢察
    署檢察官偵查起訴及移送併案審理。
    理  由
一、訊據被告丁○○對於先後在高杰公司、上冠公司擔任董事，以及高杰公司及上冠
    公司係以吸收社會大眾資金為實際業務等情坦承不諱，惟否認有違反銀行法之犯
    意，辯稱：伊擔任上冠公司董事只是受朋友之託，實際上並未經手財務事項，亦
    未插手決定公司經營方針或是對外吸收資金，對於上冠公司所吸收之資金流向亦
    不清楚，伊所持有之上冠公司股票及往來憑證，亦僅為擔保上冠公司向伊借票之
    債權，並未圖謀任何不法之利益；另外，伊設立高杰公司之初僅意在經營服飾買
    賣業務，後因受原上冠公司員工之託，方出面接收高雄「蓮心機構」並成立高杰
    公司高雄分公司，嗣因承受蓮心機構債務以及承租民眾日報大樓等財務問題，導
    致公司資金週轉不靈，最後終至倒閉，並無意收取會員現金以中飽私囊云云。惟
    查：
  （一）被告係高杰公司負責人以及高杰公司係以吸收社會大眾資金為實際業務等事
        實，業據證人戊○○、丙○○、甲○○於調查局詢問時、偵訊時及本院審理
        時證述甚詳（參見法務部調查局高雄市調查處七十八年十二月二十七日調查
        筆錄、台灣高雄地方法院檢察署七十九年三月七日訊問筆錄以及本院七十九
        年二月二十一日訊問筆錄），復有高杰國際機構宣傳資料影本、經濟部公司
        執照影本、台北市政府營利事業登記證影本各一份及榮譽會員合約書影本四
        十份扣案可資參佐。足證被告確實係高杰公司實際負責人無訛，並且對外以
        高杰公司名義，佯稱將投資於證券、海外房地產、電腦週邊零組件、育樂事
        業、檳榔批發等事業，向社會不特定大眾吸收游資，實則從事收受存款之業
        務。被告所辯確實有心經營服飾買賣業務，惟因承受蓮心機構債務以及承租
        民眾日報大樓等財務問題，以致公司資金週轉不靈而倒閉等語，與卷附證據
        所顯示之事實不合，所辯無非飾詞，不足採信。
  （二）又查，被告確實參與上冠公司對外吸收資金行為之事實，核與曾擔任上冠公
        司行政副總經理之同案被告乙○○於調查局訊問時及偵訊時所坦承：「‧‧
        ‧投資人存入之現金交由我保管，而我收取之現金皆被桂洪豪、劉戈凡、吳
        秉文、黃正華、丁○○、董春松等人以急需用錢名義拿走‧‧‧另丁○○係
        向我拿取公司之往來憑證、股票各三十份（每份各計十五萬元）向外吸收資
        金，惟後來丁○○並未將該往來憑證、股票退還給我，而該憑證投資人可逕
        向上冠公司出金及支領利息（參見法務部調查局台北市調查處七十八年八月
        二十三日、八月三十一日調查筆錄）」之供述，以及證人庚○○於調查局時
        及偵訊時所證述：「根據帳冊，前述黃正華等人向公司取走現金時皆有開立
        借支單為憑‧‧‧丁○○五張，包括現金五萬二千五百元（應為九萬二千五
        百元）及拿取公司往來憑證、股票各三十份在外吸收游資（參見法務部調查
        局台北市調查處七十八年八月二十九日調查筆錄、台灣台北地方法院檢察署
        七十八年十月六日訊問筆錄）」等證詞相吻合，復有借資單影本及借據影本
        各一份在卷可參。被告既自承確實曾經擔任上冠公司董事，且每月均可自上
        冠公司領取五萬元之薪資，又曾多次逕向上冠公司借支金錢，足見被告於上
        冠公司中確實身居要職，方得受領薪資並任意運用上冠公司資金，因此被告
        對於上冠公司如何對外吸收資金，如何開銷，公司有無營運行為及所吸收資
        金如何運用等情事，應知之甚稔，實難諉為不知。被告所辯與事理有違，顯
        係卸責之詞，不足採信，其犯行堪以認定，應依法論科。
二、被告明知除法律另有規定者外，非銀行不得經營收受存款之業務，核其所為係違
    反銀行法第二十九條第一項之規定，應依銀行法第一百二十五條第二項、第一項
    之規定處罰。被告與邱明山、黃正華、陳正和、何正雄、桂豪洪、乙○○、董春
    松等人間有犯意聯絡及行為分擔，均為公司之行為負責人，應論以共同正犯。又
    查銀行法第一百二十五條第一項於七十八年七月十九日修正施行，比較修正前後
    之銀行法，以舊法有利於被告，應適用舊法。復查被告之犯罪時間，雖在七十九
    年十月三十一日以前，惟依中華民國八十年罪犯減刑條例第三條第七款之規定，
    仍不得減刑，併予說明。末查被告於七十四年間曾因詐欺罪，經臺灣板橋地方法
    院以七十四年訴字第四八０號判決判處徒刑一年六月，並經台灣高等法院駁回上
    訴確定，於七十五年八月十六日執行完畢，有卷附台灣高等法院檢察署刑案紀錄
    簡覆表一紙附卷可稽，被告於受有期徒刑之執行完畢後，五年內再犯有期徒刑以
    上之罪，為累犯，應依法加重其刑。爰審酌被告犯罪之動機、目的、手段、所生
    之危害及其犯罪後之態度等一切情狀，量處如主文所示之刑，併諭知易科罰金及
    易服勞役之標準，以示儆懲。
三、本件公訴意旨略以被告同時又犯妨害國家總動員懲罰暫行條例第五條第一項第一
    款，公司法第十五條第三項、第一項以及刑法第三百三十九條第一項之罪。經查
    公司法業經立法院於九十年十月二十五日修正通過，總統於九十年十一月十二日
    公佈，其中第十五條第三項關於公司負責人違法使公司經營登記範圍以外業務之
    刑事罰規定，已刪除廢止，並依中央法規標準法第十三條規定，於公佈日起算之
    第三日即九十年十一月十四日起生效。又查高杰公司及上冠公司固有吸收社會大
    眾資金之事實，惟並無取締地下錢莊辦法第二條第二項規定經營生產事業或供應
    物資之工廠、公司及其他團體行號，借入款項用於其所經營營業範圍以外而轉存
    、轉放圖利之情形，自不能論以妨害國家總動員懲罰暫行條例第五條第一項第一
    款之罪；末查高杰公司及上冠公司吸收民間資金，除用於其所擬開發之事業（如
    海水浴場之土地租金）外，部分用於發放利息之用，投資人參與投資，重在高額
    利息之收取，被告並未施用詐術，而被害人因貪圖高杰公司及上冠公司利息高於
    銀行所定利息，而參與投資，亦無陷於錯誤情事，亦與刑法詐欺罪構成要件不合
    。公訴意旨認上述各部分與右揭違反銀行法事實論罪科刑部分，有方法結果之牽
    連犯關係，屬裁判上一罪，爰不另為免訴及無罪之諭知，併亦敘明之。另併案審
    理部分，公訴人以併案事實與本案起訴事實屬同一案件為由聲請併辦，本院就此
    部分自得併予審理，附此敘明。
據上論斷，應依刑事訴訟法第二百九十九條第一項前段、七十四年五月二日修正之銀
行法第一百二十五條第一項（舊）、第二項、第二十九條第一項，刑法第第二條第一
項但書、第十一條前段、第二十八條、第四十一條第一項、第四十二條第二項，罰金
罰鍰提高標準條例第一項前段、第二項判決如主文。
本案經檢察官孫小萍到庭執行職務
中      華      民      國      九十      年      十二      月    十一  日
                                      臺灣臺北地方法院刑事第九庭
                                          法  官  汪漢卿
右正本證明與原本無異。
如不服本判決，應於判決送達後十日內，向本院提出上訴狀。
                      書記官  蘇靜紅
中      華      民      國      九十      年      十二      月    十八  日
附錄本案論罪科刑法條全文：
銀行法第一百二十五條
違反第二十九條第一項之規定者，處五年以下有期徒刑、拘役或科或併科二十五萬元
以下罰金。
法人犯前項之罪者，處罰其行為負責人。
銀行法第二十九條
除法律另有規定者外，非銀行不得經營收受存款、受託經理信託基金、公眾財產或辦
理國內外匯兌業務。


司法院資訊處製作；財團法人民間司法改革基金會備份。
